【裁判字號】    99,保險簡上,7
【裁判日期】    991130
【裁判案由】    保險理賠
【裁判全文】
臺灣臺北地方法院民事判決           99年度保險簡上字第7號
上  訴  人  江瑞長
訴訟代理人  江瑞成
被上訴人    富邦產物保險股份有限公司
法定代理人  陳燦煌
訴訟代理人  陳彥鳴
上列當事人間請求保險理賠事件，上訴人對於中華民國99年 6月
30日本院臺北簡易庭99年度北保險簡字第12號第一審判決提起上
訴，本院於民國99年11月24日言詞辯論終結，判決如下：
    主  文
上訴駁回。
第二審訴訟費用由上訴人負擔。
    事實及理由
一、上訴人於起訴主張：上訴人於民國97年 3月30日上午11時許
    ，駕駛車牌號碼為8469─DR號自用小客車，行經雲林縣大埤
    鄉嘉興村豐興42號前時，因車未能停妥，欲將車往前開、再
    行倒車時，疏於注意車後狀況，致撞及先下車、站立於車後
    之訴外人即上訴人配偶蔡秀桃而導致受傷。經訴外人蔡秀桃
    向本院聲請調解，本院以99年度司北調字第 121號受理，上
    訴人與訴外人蔡碧桃並於99年3月9日成立調解，由上訴人賠
    償訴外人蔡秀桃新臺幣（下同）50萬元(不含機汽車強制險)
    ，並自99年 3月25日起，每月25日給付3000元，至全部清償
    止，若有一期未履行，視為全部到期在案。而因前開肇事車
    輛，上訴人除向被上訴人投保汽車強制險外，另加投保「第
    三人責任多倍保障─傷害險」，依約每一個人傷害之保險金
    額為 100萬元，茲上訴人因車禍事故應賠償蔡秀桃50萬元，
    故被上訴人自應賠償之，惟被上訴人竟不予理賠，爰提起本
    件訴訟，請求被上訴人應代上訴人分期給付蔡秀桃50萬元。
二、被上訴人則以：依被告公司96年 8月31日自用汽車保險單條
    款第拾貳富邦產物汽車第三人責任多倍保障保險（下稱系爭
    保單）第2條第1項第 2款規定：列名被保險人之配偶及其同
    居家屬為附加被保險人；又依同法第4條不保事項第3款規定
    ：被保險人、使用或管理被保險汽車之人、駕駛被保險汽車
    之人，被保險人或駕駛人之同居家屬及其執行職務之受僱人
    死亡或受有體傷所後之賠償責任，不予理賠。本件上訴人與
    訴外人蔡秀桃為夫妻關係，依保險單條款同為被保險人，符
    合該保單條款不保事項，確實無法理賠。
三、本件原審對於上訴人之請求，判決上訴人敗訴，上訴人不服
    ，提起上訴，並聲明：（一）原判決廢棄；（二）被上訴人
    應給付上訴人3萬元，及代替上訴人給付損害賠償蔡秀桃47
    萬元並自100年1月25日起，每月給付3000元至全部清償止。
    若有一期不履行，視為全部到期。被上訴人於本院則聲明：
    上訴駁回。
四、兩造不爭執之事實：
（一）上訴人自93年起，每年均向被上訴人投保第三人責任多倍
      保障險（每年一期）。
（二）上訴人於99年3月9日在本院就其與訴外人蔡秀桃之侵權行
      為損害賠償事件成立調解，上訴人同意以分期付款方式給
      付蔡秀桃50萬元。
五、得心證之理由：
（一）上訴人自93年1月23日起，至97年3月30日本件車禍事故發
      生時止，以其所有之車號 8469-DR之自用小客車（93年之
      車牌號碼雖為AL─7581號，但與車牌號碼為8469─DR號之
      車輛係屬同一台車輛，因均係同1990年製造、1990CC、車
      身號碼同為BB70541、承載5人之 BMW車輛）、上訴人為要
      保人及被保險人，每年均向被上訴人投保第三人責任多倍
      保障險及上訴人於99年3月9日，在本院就其與訴外人蔡秀
      桃之侵權行為損害賠償事件成立調解，上訴人同意以分期
      付款方式給付蔡秀桃50萬元等情，有被上訴人提出之汽車
      保險單、本院99年度司北調字第121號之99年3月 9日調解
      筆錄影本附卷，亦為兩造所不否認，堪認真實。
（二）上訴人主張於保險期間內發生系爭保險事故，被上訴人應
      依兩造間之保險契約給付保險金，被上訴人則以前揭情詞
      置辯。本件兩造爭點厥為：1.本件有無系爭保單條款第4
      條第1項第3款約定之不保事項？上訴人是否知悉？2.上開
      不保事項是否有保險法第54條之1、民法247條之 1、消費
      者保護法第12條等規定顯失公平之情形？
      1.本件有無系爭保單條款第4條第3款明定之不保事項？上
        訴人是否知悉？
        經查，依被告所訂之自用汽車保險單條款（財政部91年
        7 月15日台財保字第0910750797號函核准、被上訴人公
        司95年8月4日（95）富保研發字第136號函備查之版本
        ，原審卷，頁71至73），拾貳富邦產物汽車第三人責任
        多倍保障保險（被上訴人公司95年10月26日（95）富保
        研發字第160號函備查，原審卷，頁72背面）第4條不保
        事項中，第3款明定：「（因下列事項所致之賠償責任
        ，本公司不負賠償之責：）三、被保險人、使用或管理
        被保險汽車之人、駕駛被保險汽車之人、被保險人或駕
        駛人之同居家屬及其執行職務中之受僱人死亡或受有體
        傷所致之賠償責任」；又上開保單條款第2條規定：「
        本保險所稱之『被保險人』，其意義包括列名保險人及
        及附加被保險人：一、列名保險人係指本保險契約所載
        明之被保險人，包括個人或團體。二、附加被保險人係
        指下列之人而言：（一）列名被保險人之配偶及其同居
        家屬。（二）列名被保險人所僱用之駕駛人及所屬之業
        務使用人。（三）經列名被保險人許可使用或管理被保
        險汽車之人」。本件上訴人所主張保險事故之被害人為
        其配偶蔡秀桃，有上訴人個人基本資料可憑（本院卷，
        頁54），依上開保險單條款規定，蔡秀桃為系爭保險契
        約之附加被保險人，符合前開「被保險人」之定義，故
        被保險人死亡或受有體傷所致之賠償責任，自屬上揭不
        保事項之範圍。至上訴人雖主張未曾看過被上訴人所提
        之上揭保險單條款，故對其不生效力云云。然前揭保單
        條款屬公開資訊，除業經財政部發文核准外，並公開在
        被上訴人公司網站；而上訴人自93年起，除向被上訴人
        投保第三人責任險外，並投保系爭第三人責任多倍保障
        保險，逐年持續投保至本件事發之97年間，此有被上訴
        人提出之汽車保險單附卷（原審卷，頁41至47），亦為
        上訴人所是認。是上訴人主張不知保險條款內容云云，
        顯悖於常情，要難論採。
      2.上開不保事項是否有保險法第54條之1、民法第247條之
        1 、消費者保護法第12條等規定顯失公平之情形？
     （1）按保險法第54條之 1規定：「保險契約中有左列情事
          之一，依訂約時情形顯失公平者，該部分之約定無效
          ：1.免除或減輕保險人依本法應負之義務者。2.使要
          保人、受益人或被保險人拋棄或限制其依本法所享之
          權利者。3.加重要保人或被保險人之義務者。4.其他
          於要保人、受益人或被保險人有重大不利益者」；又
          民法第247條之1復規定：「依照當事人一方預定用於
          同類契約之條款而訂定之契約，為左列各款之約定，
          按其情形顯失公平者，該部分約定無效：一、免除或
          減輕預定契約條款之當事人之責任者。二、加重他方
          當事人之責任者。三、使他方當事人拋棄權利或限制
          其行使權利者。四、其他於他方當事人有重大不利益
          者」；再消費者保護法第12條規定：「定型化契約中
          之條款違反誠信原則，對消費者顯失公平者，無效。
          定型化契約中之條款有下列情形之一者，推定其顯失
          公平：一、違反平等互惠原則者。二、條款與其所排
          除不予適用之任意規定之立法意旨顯相矛盾者」。另
          定型化契約應受衡平原則限制，係指締約之一方之契
          約條款已預先擬定，他方僅能依該條款訂立契約，否
          則，即受不締約之不益，始應適用衡平原則之法理，
          以排除不公平之「單方利益條款」，避免居於經濟弱
          勢之一方無締約之可能，而忍受不締約之不利益，是
          縱他方接受該條款而締約，亦應認違反衡平原則而無
          效，俾符平等互惠原則（最高法院96年度台上字第
          1246號判決參照）。
     （2）有關上訴人主張系爭保單條款之規定減輕被上訴人責
          任，不僅顯失公平，亦違反誠信原則，故應屬無效一
          節，經查，保險就法律之意義，乃當事人約定，一方
          交付保險費於他方，他方對於因不可預料，或不可抗
          力之事故所致之損害，負擔賠償財物之行為（保險法
          第1條第1項參照），而保險在經濟上意義，則為處理
          可能發生的特定偶然事件，透過多數經濟單位之集合
          方式，並以合理之計算為基礎，共醵資金，公平負擔
          ，以確保經濟生活之安定為目的之一種持續性之經濟
          制度。故保險公司基於風險控管及危險分擔考量，與
          契約相對人約定特定情形屬不保項目而排除在保險範
          圍之外，自有其必要性。而本件系爭保單條款，將被
          保險人範圍擴張至附加被保險人，使列名被保險人之
          配偶、其同居家屬、所僱用之駕駛人、所屬之業務使
          用人及其許可使用或管理被保險汽車之人，均為被保
          險人之列，是以前開人員於使用該車發生保險事故時
          ，被上訴人亦須賠償，此乃擴張被上訴人之義務，難
          謂有何「免除或減輕保險人依本法應負之義務」或上
          開對被保險人「顯失公平」之「單方利益條款」；至
          擴張被保險人同時，雖相對擴張不保事由之對象，然
          考其訂定目的，乃在避免道德風險之發生，且因擴張
          被保險人同時亦為擴張保險人義務，已如前述，是保
          險人與被保險人間之權利義務已達衡平，難謂有何顯
          失公平而違反誠實信用原則之情形，是上訴人僅以不
          保對象之角度，認定該規定減輕被上訴人義務，顯然
          失之偏頗，故上開保單條款規定並未違反強制規定而
          無效，從而，上訴人此部分所主張，亦無足採信。
五、綜上所述，系爭保險條款第4條第3款並未違反強制規定，亦
    無保險法第54條之1、民法第247條之 1、消費者保護法第12
    條等規定顯失公平而無效之情形，則本件保險事故屬於前揭
    保險條款規定之「不保事項」。因而，上訴人依保險法第3
    條、第90條、第93條及第94條第 1項主張請求被上訴人應依
    保險契約及保險法規定代替上訴人向訴外人蔡秀桃分期給付
    保險金50萬元云云，顯無理由。原審為上訴人敗訴之判決，
    並無不合。上訴意旨指摘原判決不當，求予以廢棄改判，為
    無理由，應予駁回。
六、本件事證已臻明確，兩造其餘攻擊防禦方法及舉證，核與判
    決結果無影響，爰不再一一論列，併予敘明。
七、據上論結，本件上訴為無理由，依民事訴訟法第436條之1第
    3項、第449條第1項及第78條，判決如主文。
中    華    民    國    99    年    11    月    30    日
                民事第三法庭    審判長法  官  郭美杏
                                      法  官  林惠霞
                                      法  官  曾益盛
以上正本係照原本作成。
本判決不得上訴。
中    華    民    國    99    年    11    月    30    日
                                      書記官  蔡月女

司法院資訊處製作；財團法人民間司法改革基金會備份。
